臺灣新北地方法院民事裁定
111年度消債抗字第6號
抗  告  人  良京實業股份有限公司

法定代理人  平川秀一郎



相  對  人  邱士盟  



代  理  人  魏敬峯律師（法律扶助律師）
上列抗告人因相對人聲請免責事件，對於中華民國110年10月27
日本院110年度消債職聲免字第82號裁定，提起抗告，本院裁定
如下：
    主  文
抗告駁回。
抗告費用新臺幣壹仟元由抗告人負擔。
    理  由
一、抗告意旨略以：相對人於更生程序中未提出更生方案，致更
    生程序無法進行，有消費者債務清理條例（下稱消債條例）
    第134條第8款後段之不免責事由，且相對人因犯罪行為入監
    服刑，而於在監執行期間無法工作，致清算程序開始後，收
    入小於支出，應可歸責於相對人，原審未考量上開情事，遽
    認相對人無消債條例第133條、第134條之不免責事由而裁定
    免責，對全體債權人顯失公平，爰提起本件抗告，請求廢棄
    原裁定，並裁定相對人不免責等語。
二、按法院為終止或終結清算程序之裁定確定後，除別有規定外
    ，應以裁定免除債務人之債務，消債條例第132條定有明文
    。又法院裁定開始清算程序後，債務人有薪資、執行業務所
    得或其他固定收入，扣除自己及依法應受其扶養者所必要生
    活費用之數額後仍有餘額，而普通債權人之分配總額低於債
    務人聲請清算前2年間，可處分所得扣除自己及依法應受其
    扶養者所必要生活費用之數額者，法院應為不免責之裁定。
    但債務人證明經普通債權人全體同意者，不在此限。債務人
    有下列各款情形之一者，法院應為不免責之裁定。但債務人
    證明經普通債權人全體同意者，不在此限：一、於7年內曾
    依破產法或本條例規定受免責。二、故意隱匿、毀損應屬清
    算財團之財產，或為其他不利於債權人之處分，致債權人受
    有損害。三、捏造債務或承認不真實之債務。四、聲請清算
    前2年內，因消費奢侈商品或服務、賭博或其他投機行為，
    所負債務之總額逾聲請清算時無擔保及無優先權債務之半數
    ，而生開始清算之原因。五、於清算聲請前1年內，已有清
    算之原因，而隱瞞其事實，使他人與之為交易致生損害。六
    、明知已有清算原因之事實，非基於本人之義務，而以特別
    利於債權人中之一人或數人為目的，提供擔保或消滅債務。
    七、隱匿、毀棄、偽造或變造帳簿或其他會計文件之全部或
    一部，致其財產之狀況不真確。八、故意於財產及收入狀況
    說明書為不實之記載，或有其他故意違反本條例所定義務之
    行為，致債權人受有損害，或重大延滯程序，消債條例第13
    3條、第134條亦有明文。準此，終止或終結清算程序之裁定
    確定後，除有消債條例第133條、第134條各款之情形，應為
    不免責之裁定外，法院即應以裁定免除聲請人之債務。其立
    法目的，在於使陷於經濟上困境之消費者，得分別情形依該
    條例所定重建型債務清理程序（更生）或清算型債務清理程
    序（清算）清理債務，藉以妥適調整其與債權人及其他利害
    關係人之權利義務關係，保障債權人之公平受償，並謀求消
    費者經濟生活之更生機會，從而健全社會經濟發展；消費者
    依清算程序清理債務，於程序終止或終結後，為使其在經濟
    上得以復甦，以保障其生存權，除另有上述消債條例第133
    、134條所規定不予免責之情形外，就債務人未清償之債務
    採免責主義（消債條例第1條、第132條立法目的參照）。
三、本件相對人前依消債條例向本院聲請更生，經本院於民國10
    8年11月13日以108年度消債更字第197號裁定開始更生程序
    ，並命本院司法事務官進行更生程序，嗣本院司法事務官以
    108年度司執消債更字第357號進行更生程序，因相對人未於
    期限內提出更生方案，致更生程序無法進行，本院乃於109
    年8月6日以109年度消債清字第145號裁定開始清算程序，並
    命本院司法事務官進行清算程序，嗣本院司法事務官以109
    年度司執消債清字第108號進行清算程序，並於111年3月5日
    裁定終止清算程序確定，復經原審以110年度消債職聲免字
    第82號免責事件審理相對人應否免責，並以相對人無消債條
    例第133條、134條之不免責事由，而裁定相對人免責在案，
    業經本院依職權調取相關事件卷宗核閱無訛。
四、抗告人執前詞提起抗告，本院即應審究相對人有無消債條例
    第133條、第134條第8款所定應不免責之情形：
  ㈠抗告人無消債條例第133條所定應不免責之情形：
  ⒈按消債條例第133條應為不免責之裁定，係以「法院裁定清算
    程序開始後債務人有薪資、執行業務所得或其他固定收入，
    扣除自己及依法應受其扶養者所必要生活費用之數額後仍有
    餘額」及「普通債權人之分配總額低於債務人聲請清算前2
    年間，可處分所得扣除自己及依法應受其扶養者所必要生活
    費用之數額」為要件，缺一不可，此觀該條規定自明。
  ⒉按法院裁定開始更生程序後，債務人免責前，法院裁定開始
    清算程序，其已進行之更生程序，適於清算程序者，作為清
    算程序之一部；其更生聲請視為清算聲請，消債條例第78條
    定有明文。是於更生轉換清算程序之情形，法院依消債條例
    第133條為不免責裁定之審查時，應以自法院裁定開始更生
    時起至裁定免責前之期間認定債務人有無薪資收入。本件自
    應以本院108年11月13日裁定開始更生時起至本院裁定免責
    前之期間審認相對人之固定收入扣除其必要生活費用及扶養
    費後有無餘額。
  ⒊本院108年11月13日裁定開始更生程序後相對人之固定收入扣
    除自己及受扶養者之必要生活費用後已無餘額：
　⑴相對人於108年11月13日裁定開始更生程序後，於108年11月1
    5日至109年7月30日因另案入監服刑（在監服刑期間為108年
    11月27日至109年7月20日）辦理留職停薪，其後自109年8月
    復職擔任司機，109年8月至109年12月每月薪資均30,870元
    ，110年度全年薪資387,545元，有留職停薪證明書、薪資單
    、稅務電子閘門財產所得調件明細表可查，足認相對人於本
    院108年11月13日裁定開始更生時起至本院110年10月27日裁
    定免責前之收入總和為477,304元（30,870元5＋387,545元
    10/12，元以下四捨五入）。
　⑵相對人入監服刑期間，自己每月必要生活費用應依法務部矯
    正署107年6月4日法矯署勤字第10705003180號函收容人每月
    生活需求費用金額標準認定為3,000元，出監後其主張自己
    每月必要生活費用19,975元（計算式：膳食費7,500元＋交通
    費1,500元＋勞健保2,100元＋電信費800元＋房租水電瓦斯及雜
    支8,075元），另每月應負擔未成年子女扶養費10,617元及
    父母扶養費6,000元，共36,592元，尚符其家庭狀況及社會
    經濟消費常情，應屬可採，足認相對人於本院108年11月13
    日裁定開始更生時起至本院110年10月27日裁定免責前之自
    己及受扶養者之必要生活費用總和為572,880元（計算式：3
    ,000元8＋36,592元15）。
　⑶抗告人於本院108年11月13日裁定開始更生時起至本院110年1
    0月27日裁定免責前之固定收入477,304元扣除自己及受扶養
    者之必要生活費用572,880元後已無餘額，顯與消債條例第1
    33條前段之要件未合，本院自無庸再審酌該條後段「普通債
    權人之分配總額低於債務人聲請清算前2年間，可處分所得
    扣除自己及依法應受其扶養者所必要生活費用之數額」之要
    件。又有無消債條例第133條所定應不免責之情形，僅須審
    認債務人之固定收入扣除自己及受扶養者之必要生活費用後
    有無餘額，並無須審酌無餘額之原因及無餘額是否可歸責於
    債務人，此觀該條規定甚明，抗告人主張因相對人入監服刑
    ，致收入小於支出，仍有消債條例第133條之不免責事由云
    云，殊非有理。
　⑷綜上，相對人無消債條例第133條所定應不免責之情形，堪以
    認定。
  ㈡相對人無消債條例第134條第8款所定應不免責之情形：
  ⒈按消債條例第134條第8款規定債務人有其他故意違反本條例
    所定義務之行為，致債權人受有損害，或重大延滯程序之情
    形者，法院應為不免責之裁定，係指債務人有故意違反消債
    條例第9條第2項到場義務、第41條出席及答覆義務、第81條
    第1項提出財產狀況及收入說明書及債權人、債務人清冊義
    務、第82條第1項報告義務、第89條生活儉樸及住居限制義
    務、第101條提出清算財團書面資料義務、第102條第1項移
    交簿冊、文件及一切財產義務、第103條第1項答覆義務、第
    136條第2項協力調查義務等之行為，致債權人受有損害，或
    對於清算程序順利進行發生重大影響時，法院始應為不免責
    之裁定，此觀該條款96年7月11日立法理由及107年12月26日
    修正理由即明。準此，債務人於更生程序中縱有違反消債條
    例所定義務之行為，如不是重大影響清算程序之進行，自非
    可適用消債條例第134條第8款規定裁定不免責（臺灣高等法
    院108年度消債抗字第14號、臺灣高等法院108年度消債抗字
    第14號裁定參照）。
  ⒉本件相對人於更生程序中縱未遵期提出更生方案，至多僅能
    認有影響更生程序之進行，難認有違反消債條例所定之義務
    （上開⒈所列舉之義務），並致重大影響清算程序之進行，
　　核與消債條例第134條第8款所定應不免責之情形有間，抗告
    人主張相對人有消債條例第134條第8款所定之不免責事由云
    云，容無足取。
五、綜上所述，相對人經法院為終止清算程序之裁定確定後，既
    無消債條例第133條及第134條所定應不免責之事由存在，依
    上規定，自應以裁定免除相對人之債務。原審為免責之裁定
    ，經核並無不合。抗告意旨指摘原裁定不當，求予廢棄，為
    無理由，應予駁回。
據上論結，本件抗告為無理由，依消債條例第11條第2項、第15
條，民事訴訟法第495條之1第1項、第449條第1項、第95條、第7
8條，裁定如主文。
中　　華　　民　　國　　111 　年　　7 　　月　　29　　日
                  民事第六庭  審判長法　官  許瑞東
　　　　　　　
　　　　　　　                      法  官  黃信滿
　　　　　　　
　　　　　　　                      法  官　陳佳君
以上正本係照原本作成。　　　　　　　
本裁定除以適用法規顯有錯誤為理由外，不得再抗告。如提起再
抗告，應於收受後10日內委任律師為代理人向本院提出再抗告狀
，並繳納再抗告費新臺幣1,000元。
中　　華　　民　　國　　111 　年　　7 　　月　　  29　日
　　　　　　　　　　　　　　        書記官  李淑卿